臺灣高雄地方法院民事判決　　　　　　　 100年度建字第26號
原　　　告　高雄市政府工務局養護工程處
法定代理人　吳明昌
訴訟代理人　洪國欽律師
被　　　告　壹號船渠有限公司
法定代理人　黃慶鴻
訴訟代理人　高宗良律師
上列當事人間給付權利暨違約金等事件，經本院於民國100年5月
26日言詞辯論終結，判決如下：
    主      文
被告應給付原告新台幣陸佰伍拾捌萬捌仟佰捌拾玖元，及其中
新台幣陸佰伍拾陸萬參仟捌佰參拾元自民國九十九年三月十一日
起至清償日止按年息百分之五計算之利息。
原告其餘之訴駁回。
訴訟費用由被告負擔二十分之十七，餘由原告負擔。
    事實及理由
一、原告主張：伊於民國96年10月3 日依促進民間參與公共建設
    法（下稱促參法）及「徵求民間參與整建暨營運哨船頭公園
    案申請須知」（下稱系爭申請須知）之規定，公告徵求民間
    參與哨船頭公園整建暨營運（下稱系爭整建營運案），案經
    甄審委員會審核評定後，由訴外人冠易企業有限公司（下稱
    冠易公司）獲選為最優申請人，並由該公司出資設立被告公
    司，伊並於96年11月27日與被告簽訂「民間參與整建暨營運
    哨船頭公園契約」（下稱系爭契約），約定由被告進行哨船
    頭公園之整建及營運。惟於營運過程中，被告有如附表所示
    之履約缺失，又未盡依系爭契約應有之維護修繕、最低資本
    額出資及定期繳納權利金等義務。嗣經伊屢函請改善，被告
    仍置之不理。伊乃於98年6 月25日終止系爭契約，並依系爭
    契約之約定，請求被告給付如附表所示之權利金、違約金及
    損害賠償金額等語。並聲明：被告應給付原告新台幣（下同
    ）7,726,389 元，及自起訴狀繕本送達之翌日起至清償日止
    按年息5 ％計算之利息。
二、被告則以：伊於簽訂系爭契約時，公司資本額僅為100 萬元
    ，有違系爭申請須知第三章第3.2.5 條規定，實收資本額或
    股東權益淨值應在500 萬元以上之限制。次依系爭契約第11
    章第11.2.1規定，乙方簽訂契約時，資本總額不得低於500
    萬元，此乃系爭契約之強制規定，而兩造嗣並無任何書面簽
    署修改系爭申請須知，從而兩造間之系爭契約應屬無效。縱
    認系爭契約有效，原告主張如附表所示之違約金，除被告未
    繳納98年度定額權利金108 萬元及其利息24,559元外，均屬
    過高。復所列懲罰性違約金均以日計，且每日均為5,000 元
    ，亦顯失公平。又原告所列第1 項漁柱燈及岸燈補回，不過
    是燈具或燈泡之補回，須罰款達1,340,000 元。而第2 項遮
    陽之屋頂帆布未拆除、第3 項燈箱遭颱風吹毀、第4 項燈箱
    未施作、第5 項園燈及底燈不亮、第8 項保險項目不符及第
    9 項魚型雕塑燈因失竊3 座，欄杆柱頭9 座失竊，皆非因伊
    之過失，竟各須受罰款1,485,000 元、50,000元、880,000
    元、975,000 元、535,000 元及931,830 元，亦不合理。為
    此，爰依民法第252 條之規定，請求酌減至相當數額等語，
    資為抗辯。並聲明：原告之訴駁回。
三、兩造不爭執之事項：
  (一)原告依促參法、系爭申請須知及相關法令之規定，審核評定
    冠易公司為系爭整建營運案之最優申請人，並由該公司出資
    設立被告參與系爭整建營運案，兩造並於96年11月27日簽訂
    系爭契約，此有系爭契約乙份另卷存查（見高雄高等行政法
    院99年度訴字第00141 號卷第11-34 頁）。
  (二)原告於98年6 月25日終止系爭契約。
  (三)被告對原告向其請求給付98年度定額權利金108 萬元及利息
    24,559元不予爭執。
  (四)被告於簽訂系爭契約時登記資本額僅100萬元。
  (五)被告對原告要求其改善如原證一至十一函文之形式上真正不
    爭執。
  (六)兩造對如附表編號1 至8 所示之改善期限、缺失期間及罰款
    金額等欄內所載時間及日數等均不爭執。
四、本件之爭點：
  (一)系爭契約是否有效成立？
  (二)被告是否有如附表編號1至8所示之違約情形？
  (三)原告依系爭契約得請求被告給付之違約金、權利金及損害賠
    償金額各為若干？
五、系爭契約是否有效成立？
    經查，依兩造所簽訂系爭契約第11.2.1條約定：「乙方（被
    告）於簽訂本契約時，資本總額不得低於新台幣500 萬元。
    乙方應提出自有資金或其他資金來源足達最低資本總額500
    萬元之相關文件予甲方（原告）核備。」；第16章缺失及違
    約責任，第16.1條缺失約定：「除本契約第16.3條所稱乙方
    之違約外，乙方之行為如有不符合本契約之規定者，均屬缺
    失。」；第16.2條缺失之處理第16.2.1條約定：「除本契約
    另有規定外，乙方如有缺失時，甲方得要求乙方定期改善，
    並以書面載明下列事項，通知乙方…。」；第16.2.2條約定
    ：「乙方應於期限內改善缺失，如逾期未完成改善者，甲方
    得按日處以新台幣5 千元至1 萬元之懲罰性違約金，直至乙
    方改善時止…。」；第16.4條約定：「乙方有本契約第16.3
    條所定之違約情事，甲方得為下列處理，並以書面通知乙方
    ：16.4.1違約情形可改善者，甲方除通知乙方定期改善外，
    並得逕自乙方違約時起按日處以新台幣5 千元至1 萬元之懲
    罰性違約金，直至改善時止…」等語。而承前所述，被告於
    簽訂系爭契約時，其登記資本額為100 萬元，自已違反系爭
    契約資本總額與自有資金最低比例之維持之約定，然依上開
    約定，不論屬缺失或違約，原告均得以通知被告定期改善之
    補正方式為之，非謂被告若有違反系爭契約即不生效力。況
    原告就此已函請被告限期改善完成，此有被告不爭執其形式
    真正之原告97年12月5 日高市工養處四字第0970027492號、
    97 年12 月30日高市工養處四字第0970029235號等函在卷可
    參（見上開行政卷第42-43 頁），而被告嗣已補正其資本總
    額至500 萬元，此有被告公司變更登記表可參（見本院卷第
    15頁），堪認系爭契約不因被告違反最低資本總額而無效。
    是被告辯稱：被告簽訂系爭契約時，公司資本額僅為100 萬
    元，系爭契約違反強制規定應屬無效云云，洵無可採。
六、被告是否有如附表編號1至8所示之違約情形？
  (一)依系爭契約第11.2.1條約定：「乙方於簽訂本契約時，資本
    總額不得低於新台幣500 萬元。乙方應提出自有資金或其他
    資金來源足達最低資本總額500 萬元之相關文件予甲方核備
    。」等語，而被告於訂約時，其登記資本額僅為100 萬元，
    已違反系爭契約資本總額與自有資金最低比例之維持之約定
    ，自屬違約。
  (二)依系爭契約第8.1.1 條前段約定：「乙方應於簽訂本契約後
    ，每年繳付定額權利金新台幣108 萬元整。」等語，而被告
    尚未給付98年度定額權利金108 萬元予原告，已如前述，自
    已構成違約。
  (三)依系爭契約第5.2 條約定：「乙方對於甲方點交之營運資產
    負有修繕義務，並應於本契約有效期間內保持其合於約定使
    用收益之狀態。乙方所支出之費用不得向甲方為任何主張或
    請求。」；第5.3.3 條約定：「屬於甲方所有之營運資產，
    乙方應善盡管理及維護之責，並隨時保持其正常運作。如有
    毀損或短少時，乙方應負責修復或賠償之。」；第7.1.2 條
    約定：「乙方於營運期間應負責所有營運資產之維護、清潔
    及修繕義務。且本基地全部範圍，皆屬乙方應負責管理之區
    域。」等語。是被告就原告所交付之營運資產，於契約有效
    期間內，負有保持其合於約定使用收益狀態、修繕及善盡管
    理及維護等義務。經查，原告主張被告有如附表編號1 至5
    、8 所示之違約情形，業經證人即王月霞於本院證稱：伊係
    原告之員工，自被告開始營運管理後，負責查核系爭整建營
    運案。被告營運管理上確有如原證13照片所示之缺失，伊並
    未製作查核報告，照片係由伊及另一位查核人員所拍攝。缺
    失項目部分，或由被告通報，或由民眾舉報，伊至現場若遇
    到被告，即會同被告查核，若未遇到被告，即由伊自行拍攝
    照片等語（見本院卷第36-37 頁）；證人洪止敏於本院證稱
    ：伊與王月霞均為系爭整建營運案之查核人員。民眾舉發有
    缺失，伊等即至現場查核。原證13照片部分係由伊拍攝，部
    分係由王月霞拍攝，缺失項目如發文內容所載。伊拍攝照片
    時，現場已開始營運，但因生意不佳，伊至現場查何時，並
    未遇到被告等語（見本院卷第37頁），並有現場照片附卷可
    稽（見上開行政卷第103-110 頁），而原告就如附表編號1
    至5 、8 所示之缺失情形，曾多次發函通知被告定期改善，
    亦有原告97年8 月25日高市工養處四字第0970018209號函、
    97年9 月9 日高市工養處四字第0970019040號函、97年9 月
    4 日高市工養處四字第0970019237號函、97年10月13日高市
    工養處四字第0970021361號函、97年12月5 日高市工養處四
    字第0970027491號函、97年12月5 日高市工養處四字第0970
    027492號函、97年12月8 日高市工養處四字第0970027556號
    函、97年12月30日高市工養處四字第0970029235號函（見上
    開行政卷第35-43 頁），而被告對此亦不爭執，足認被告確
    有上開缺失情形，自已違反系爭契約所約定之保持其合於約
    定使用收益狀態、修繕及善盡管理及維護等義務，應堪認定
    。
七、原告依系爭契約得請求被告給付之違約金、權利金及損害賠
    償金額各為若干？
  (一)違約金部分：
    按「約定之違約金過高者，法院得減至相當之數額。」，民
    法第252條定有明文，而「民法第250條就違約金之性質，區
    分為損害賠償預定性質之違約金，及懲罰性違約金，前者乃
    將債務不履行債務人應賠償之數額予以約定，亦即一旦有債
    務不履行情事發生，債權人即不待舉證證明其所受損害係因
    債務不履行所致及損害額之多寡，均得按約定違約金請求債
    務人支付，此種違約金於債權人無損害時，不能請求。後者
    之違約金係以強制債務之履行為目的，確保債權效力所定之
    強制罰，故如債務人未依債之關係所定之債務履行時，債權
    人無論損害有無，皆得請求，且如有損害時，除懲罰性違約
    金，更得請求其他損害賠償。」、「違約金是否相當，應依
    一般客觀事實、社會經濟狀況及當事人所受損害情形，以為
    衡量之標準，若所約定之額數，與實際損害顯相懸殊者，法
    院自得酌予核減，並不因懲罰性違約金或賠償額預定性違約
    金而異。」，最高法院83年度台上字第2879號、82年度台上
    字第2529號亦分別著有判決意旨可資參照。查依系爭契約第
    16.2.2條約定：「乙方應於期限內改善缺失，如逾期未完成
    改善者，甲方得按日處以新台幣5千元至1萬元之懲罰性違約
    金，直至乙方改善時止…。」、第16.4條約定：「乙方有本
    契約第16.3條所定之違約情事，甲方得為下列處理，並以書
    面通知乙方：16.4.1違約情形可改善者，甲方除通知乙方定
    期改善外，並得逕自乙方違約時起按日處以新台幣5千元至1
    萬元之懲罰性違約金，直至改善時止…」等語，本件被告既
    有前述違約之情形，故原告依約自得請求被告給付以每日5
    千元計付之違約金。本院審酌系爭整建營運案係由原告提供
    基地、建築物、公共設施等營運資產，交由被告整建後營運
    ，此觀系爭契約全文內容即明，而原告就系爭整建營運案業
    已支付工程費14,875,012元，此有預算詳細表(一)附卷可查（
    見本院卷第47頁），被告就系爭整建營運案，依約除每年應
    繳付定額權利金108 萬元外，若其年度營業額達一定金額者
    ，尚應繳付一定比例之變動權利金（見系爭契約第8.1.1 條
    、第8.1.2 條），然被告迄未繳付98年度之定額權利金，已
    如前述，且有上述違約情形，及因該案營運狀況不佳，被告
    未曾繳付變動權利金，此為被告所不否認，足認原告就該案
    已花費相當之工程款，而被告未依約繳付權利金，未依約就
    標的物保持其合於約定使用收益狀態、善盡修繕及管理及維
    護等義務，並參以原告就被告上述缺失項目之所支出之單價
    及數量等情，綜上各情，本院認系爭契約所約定之違約金額
    實屬過高，爰依職權酌減為每日4 千元，較為公允，故本件
    原告得向被告請求之違約金合計為4,552,000 元（附表編號
    1-5、7、8：0000000+0000000+40000+704000+780000+34000
    0+428000＝0000000），其逾此範圍外之請求，為無理由。
  (二)權利金部分：
    被告依系爭契約第8.1.1 條之約定，每年應繳付定額權利金
    108萬元，已如前述，而被告對原告向其請求給付98年度定
    額權利金108萬元及利息24,559元，亦未予爭執，故原告此
    部分請求，應予准許。
  (三)損害賠償部分：
    依系爭契約第16.2.3條約定：「乙方於違約罰款期間仍應繼
    續甲方所定期限改善缺失，如逾期未能完成改善者，甲方得
    逕以違約處理，亦得代為執行改善，並以書面通知乙方。甲
    方代為執行改善時，所生費用由乙方負擔。」等語，本件被
    告既有如附表編號1 所示之違約情形，已如前述，而原告亦
    提出該缺失項目單價及數量之證明，此有預算詳細表(二)、(三)
    、魚燈燈柱細部圖、魚型柱頭欄杆側立面圖、魚型柱頭正立
    面圖等件在卷可憑（見本院卷第48-53 頁），原告自得依上
    開約定，請求被告給付如附表編號9 所示損害賠償金額931,
    830元。
  (四)綜上，原告得請求被告給付之違約金、權利金及損害賠償金
    額，總計為6,588,389元（0000000+0000000+24559+931830
    ＝0000000）。
八、綜上所述，系爭契約業已有效成立，被告就系爭整建營運案
    確有如附表所示之違約情形。從而，原告依系爭契約之法律
    關係，請求被告給付6,588,389 元，及其中6,563,830 元（
    如附表編號6 所示之利息24,559元，依民法第207 條之規定
    ，不得計入原本6,588,389 元再生利息，故應自原本內扣除
    ，經扣除後為6,563,830 元）自起訴狀繕本送達之翌日即99
    年3 月11日起至清償日止按年息5 ％計算之利息，洵屬有據
    ，應予准許，逾此部分之請求，則無理由，應予駁回。
九、結論：原告之訴為一部有理由、一部無理由，依民事訴訟法
    第79條，判決如主文。
中    華    民    國   100    年    6     月    9     日
                    民事鳳山分庭法  官  何悅芳
以上正本係照原本作成。
如對本判決上訴，須於判決送達後20日內向本院提出上訴狀。如
委任律師提起上訴者，應一併繳納上訴審裁判費。
中    華    民    國   100    年    6     月    9     日
                                書記官  陳俐嫺
┌──┬────────┬──────┬──────┬─────┬─────┬────┐
│編號│項目            │發文日期    │改善期限    │缺失期間  │罰則      │罰款金額│
│    │                │            │            │          │          │（新台幣│
│    │                │            │            │          │          │（元））│
├──┼────────┼──────┼──────┼─────┼─────┼────┤
│1   │哨船頭公園入口處│97.8.25     │97.9.30     │97.10.01～│按日處以新│4000×  │
│    │魚柱燈及岸燈補回│高市工養處四│            │98.06.25  │台幣5,000 │268=1072│
│    │                │字第09700182│            │          │元之懲罰性│000     │
│    │                │09號        │            │          │違約金，直│        │
│    │                │            │            │          │到改善為止│        │
│    │                │            │            │          │。        │        │
├──┼────────┼──────┼──────┼─────┼─────┼────┤
│2   │壹號船渠服務中心│97.9.9      │97.9.1      │97.9.2～  │同上      │4000×  │
│    │增建屋頂帆布設施│高市工養處四│            │98.06.25  │          │297    =│
│    │等              │字第09700190│            │          │          │0000000 │
│    │                │40號        │            │          │          │        │
├──┼────────┼──────┼──────┼─────┼─────┼────┤
│3   │哨船頭公園內燈箱│97.9.4      │97.9.20     │97.09.21～│同上      │4000×10│
│    │遭颱風吹毀後未修│高市工養處四│            │97.09.30  │          │=40000  │
│    │復              │字第09700192│            │（10天）  │          │        │
│    │                │37號        │            │          │          │        │
├──┼────────┼──────┼──────┼─────┼─────┼────┤
│4   │哨船頭公園內燈箱│97.12.5     │97.12.31    │98.1.1～  │同上      │4000×  │
│    │未施作          │高市工養處四│            │98.06.25  │          │176 =   │
│    │                │字第09700274│            │          │          │704000  │
│    │                │91號        │            │          │          │        │
├──┼────────┼──────┼──────┼─────┼─────┼────┤
│5   │公園內多盞園燈及│97.12.8     │97.12.12    │97.12.13～│同上      │4000×  │
│    │地底燈不亮      │高市工養處四│            │98.06.25  │          │195 =   │
│    │                │字第09700275│            │          │          │780000  │
│    │                │56號        │            │          │          │        │
│    │                │            │            │          │          │        │
├──┼────────┼──────┼──────┼─────┼─────┼────┤
│6   │未繳納98年度定額│98.4.21     │98.1.10     │98.1.11～ │權利金除  │利息    │
│    │權利金          │高市工養處四│            │98.06.25  │108萬外， │0000000 │
│    │                │字第09800083│            │          │另應付法定│×      │
│    │                │40號        │            │          │遲延利息5 │5％/365 │
│    │                │            │            │          │％        │×166=  │
│    │                │            │            │          │          │24559   │
├──┼────────┼──────┼──────┼─────┼─────┼────┤
│7   │公司登記資本額未│97.12.30    │98.1.15     │98.1.16～ │按日處以新│4000×85│
│    │達契約下限      │高市工養處四│            │98.4.10（ │台幣5,000 │=340000 │
│    │                │字第09700292│            │85天）    │元之懲罰性│        │
│    │                │35號        │            │          │違約金，直│        │
│    │                │            │            │          │到改善為止│        │
├──┼────────┼──────┼──────┼─────┼─────┼────┤
│8   │保險項目與投資執│97.12.5     │97.12.10    │97.12.11～│同上      │4000×  │
│    │行計畫書及契約內│高市工養處四│            │98.3.27（ │          │107 =   │
│    │容不符          │字第09700274│            │107天）   │          │428000  │
│    │                │92號        │            │          │          │        │
├──┼────────┼──────┼──────┼─────┼─────┼────┤
│9   │魚型雕塑燈柱、欄│魚型雕塑燈柱│雕塑燈柱完整│魚型雕塑燈│魚型欄杆柱│590145+ │
│    │杆柱頭損壞賠償費│：196,715元/│繳庫3座，毀 │柱毀損3座 │頭毀損9座 │341685＝│
│    │                │座          │損或失竊3座 │×196715  │×37965   │931830  │
│    │                ├──────┤；欄杆柱頭9 │=590145   │=341685   │        │
│    │                │魚型欄杆柱頭│座全數失竊  │          │          │        │
│    │                │：37,965元/ │            │          │          │        │
│    │                │座          │            │          │          │        │
├──┼────────┴──────┴──────┴─────┴─────┼────┤
│合計│                                                                    │0000000 │
│    │                                                                    │        │
└──┴──────────────────────────────────┴────┘